臺灣高等法院民事判決　　　　　　　　　 96年度上字第252號
上　訴　人　甲○○
訴訟代理人　粘舜權律師
　　　　　　吳茂榕律師
被上訴人　　乙○○
訴訟代理人　劉永培律師
複代理人　　宋國城律師
上列當事人間返還借款事件，上訴人對於中華民國96年 1月29日
台灣台北地方法院95年度訴字第4619號第一審判決提起上訴，經
本院於96年6月20日言詞辯論終結，判決如下：
    主    文
上訴駁回。
第二審訴訟費用由上訴人負擔。
    事實及理由
一、上訴人起訴主張：
  (一)兩造係夫妻關係，被上訴人先後於民國87年7月12日、89年5
    月19日及89年5月24日，分別向上訴人借款新台幣（下同）
    50萬元、40萬元及140萬元，共計230萬元，並於借款時分別
    交付：票號CA0000000、發票日為90年5月12日、面額50萬
    萬元，票號CA0000000、發票日為90年5月19日、面額40萬
    元，票號CA0000000、發票日為90年5月24日、面額為140
    萬元，付款人均為中國國際商業銀行大安分行、發票人均係
    乙樂食品股份有限公司（下稱乙樂公司）之支票3紙。且於
    89年5月24日第3次借款時，書立借據1紙，上訴人因之將140
    萬元匯入被上訴人指定之帳號0000000000000、戶名好涼食
    品股份有限公司 (下稱好涼公司）帳戶內；詎清償期屆至，
    上訴人提示該3紙票據竟均遭退票，爰依消費借貸之法律關
    係請求被上訴人負返還之責。
  (二)被上訴人於87年 7月12日攜同其妹妹曾麗鈺至上訴人任職之
    台北縣立板橋國小行政大樓 3樓圖書館借得50萬元，上訴人
    將50萬元交給被上訴人，由被上訴人再轉交曾麗鈺，曾麗鈺
    並交付其自稱任職服務之乙樂公司所簽發之支票 1紙，發票
    日到期後曾麗鈺要求換票，經不斷換票最後跳票之支票即票
    號CA0000000號、發票日為90年5月12日之50萬元支票。依民
    法第320 條新債清償之規定，被上訴人原借款之債務未消滅
    ，應依借貸契約負返還之責。
  (三)被上訴人於88年3月19日向上訴人借款40萬元，要求上訴人
    直接將款項匯入訴外人曾銀花設於合作金庫板橋支庫、帳號
    為0000000000000 號、戶名為曾銀花之帳戶，以清償被上訴
    人向曾銀花借貸之款項。曾銀花為台北縣稅捐稽徵處板橋總
    處秘書室股長退休，係被上訴人之同事，與上訴人素不相識
    ，上訴人不可能知悉曾銀花之帳號，亦不可能無端將40萬元
    匯入其帳戶。
  (四)上訴聲明：
    1.原判決廢棄。
    2.被上訴人應給付上訴人230萬元，及自起訴狀繕本送達翌
      日起至清償日止按年息5%計算之利息。
    3.第一、二審訴訟費用由被上訴人負擔。
    4.上訴人願供擔保請准宣告假執行。
二、被上訴人則以：
  (一)被上訴人並未向上訴人借款，上訴人所提之上開票據係上訴
    人與好涼公司、乙樂公司間之金錢往來，與被上訴人無涉；
    至於140萬元借據係受上訴人脅迫所書立，與上訴人間並無
    任何之借貸關係存在等語，資為抗辯。
  (二)答辯聲明：
    1.上訴駁回。
    2.如受不利判決，願供擔保請准宣告免為假執行。
三、兩造不爭之事實：
  (一)上訴人取得票號CA0000000、發票日為90年5月12日、面額50
    萬元，付款人為中國國際商業銀行大安分行、發票人係乙樂
    公司之支票1紙 (下稱編號1支票)，嗣經上訴人於同年7月27
    日提示遭退票。
  (二)上訴人取得票號CA0000000、發票日為90年5月19日、面額40
    萬元，付款人為中國國際商業銀行大安分行、發票人係乙樂
    公司之支票1紙 (下稱編號2支票)，嗣經上訴人於同年7月27
    日提示遭退票。
  (三)上訴人取得票號CA0000000、發票日為90年5月24日、面額為
    140 萬元，付款人為中國國際商業銀行大安分行、發票人係
    乙樂公司之支票1紙 (下稱編號3支票)，嗣經上訴人於同年7
    月27日提示遭退票。
  (四)上訴人於89年5月24日將140萬元匯入好涼公司設於亞太銀行
    斗六分行開設之0000000000000號帳戶。
  (五)被上訴人於89年5月24日書立向上訴人借款140萬元之借據1
    紙。
四、兩造爭點之論述：
  本件經原法院協議兩造之爭執點為：(一)上訴人於96年1月3日在
  原法院以準備書二狀就借款40萬元部分所為訴之變更，是否合
  法？(二)借款人為何？(三)如認本件借款人為被上訴人，則上訴人
  是否已將本件借款交付給被上訴人？(四)如認上訴人上開之訴之
  變更合法，則上訴人請求被上訴人給付上述金額，是否有理由
  ？爰審酌如下：
  (一)上訴人於96年1月3日在原法院以準備書二狀就借款40萬元部
    分所為訴之變更不合法，業經原法院駁回其變更之訴：
    有關上訴人96年1月3日在原法院以準備書二狀就借款40萬元
    部分所為訴之變更部分，業經原法院裁定駁回，上訴人上開
    訴之變更，並不合法。則上訴人於上訴理由狀仍主張「被上
    訴人於88年3月19日向上訴人借款40萬元，要求上訴人直接
    將款項匯入訴外人曾銀花設於合作金庫板橋支庫、帳號為
    0000000000000號、戶名為曾銀花之帳戶，以清償被上訴人
    向曾銀花借貸之款項」云云（本院卷第19頁），自無審酌之
    必要。何況，上訴人匯款之日期為88年3月15日（原審卷第
    110頁），而上訴人卻主張被上訴人在88年3月19日向其借款
    （原審卷第108頁），上訴人怎可能在被上訴人尚未借款之
    前即預知被上訴人將要借款而預先匯錢？上訴人之主張與其
    提出之證據顯然矛盾，委無可取。本院仍應就上訴人訴之變
    更前之主張即「被上訴人於89年5月19日攜同其妹曾麗鈺向
    上訴人借款40萬元」（參原審卷第45、46頁）乙節為審究。
    則上訴人請求訊問曾銀花，洵無必要。
  (二)本件借款人為何？
    1.按「稱消費借貸者，謂當事人一方移轉金錢或其他代替物
      之所有權於他方，而約定他方以種類、品質、數量相同之
      物返還之契約」，民法第474條第1項定有明文。是當事人
      主張有金錢借貸關係存在，須就其發生所須具備之特別要
      件即金錢之交付及借貸意思表示互相一致負舉證之責任，
      若僅證明其一，尚不能認為有金錢借貸關係存在。再者，
      支票為無因證券，交付票據之原因甚多，或為贈與、或為
      買賣、或為確保當事人間已存在之法律關係、或為消滅已
      存在之法律關係，非僅囿於金錢借貸一端而已，故除別有
      證據外，僅為支票之簽發、授受或轉讓，仍不足以證明其
      原因事實。
    2.上訴人主張被上訴人先後於上開時日，分別向其借款50萬
      元、40萬元及140萬元等情，固據提出編號1、2、3所示之
      支票為憑，惟依編號 1、2、3支票所載，其發票人均係乙
      樂公司，而非被上訴人，此有該等支票在卷可憑（原審卷
      第6、7頁），且支票屬無因證券，交付票據之原因甚多，
      非僅囿於金錢借貸一端而已，單純支票之授受或轉讓，不
      能推斷兩造間已有借貸意思表示之一致。此外，證人即被
      上訴人之妹曾麗鈺於原法院證稱：「（問：你是否在這二
      家公司即乙樂與好涼公司上班？）我是在英泉公司上班，
      乙樂與好涼是英泉旗下的公司，我是在總公司擔任公關，
      所以上班時要常常跑來跑去。」、「（問：87年 7月12日
      是否有和被告一起去原告任職之板橋國小借錢？）我有去
      過被告的上班處所，但不知道原告上班處所在那裡。我從
      未去過原告的上班處所。」、「 (提示原證三，是否為好
      涼公司的匯款？）我是公司的公關，但我不經手錢，我和
      被告說總公司要投資，被告就和原告說，原告有意願，原
      告就有投資，拿了錢給好涼公司，這筆錢是原告借給好涼
      公司的，利息部分也是總公司交待乙樂公司開出來的票。
      」、「原證一之 3張支票是總公司交給我，我透過被告交
      給原告。」及「（問：原證一之支票的錢是否有進入乙樂
      公司？）公司有很多帳戶，會計部分會要投資的人匯到何
      處，這筆錢匯到何處我並不清楚，這 3張支票是會計部門
      拿給我的。」等語（原審卷第 113頁正反面）；核與上訴
      人於原法院陳稱：「（問：錢借給被告，為何是乙樂公司
      給利息？）因為借錢時是乙樂公司開票給我，利息也是乙
      樂公司開票給我，我認為沒有問題就收了。」等語（原審
      卷第51頁反面），大致相符。甚者，上開140萬元匯款，
      上訴人係匯入好涼公司設於亞太銀行斗六分行開設之帳號
      0000000000000號帳戶（原審卷第10頁），而非被上訴人
      之帳戶，上訴人主張借款人係被上訴人，實難採信。又，
      依一般消費借貸之常情，消費借貸利息之支付，泰半係由
      借款人支付與貸款人，依上開證據，應認上訴人與乙樂公
      司或好涼公司間，應存有借款或投資之法律關係，乙樂公
      司始開具編號1、2、3所示之支票予上訴人、上訴人並將
      上述之 140萬元匯入好涼公司，且由乙樂公司支付利息與
      上訴人。上訴人雖主張曾麗鈺之證詞不可採，但證人曾麗
      鈺之證詞與上訴人持有之支票發票人均係乙樂公司等情相
      符，而乙樂公司之法定代理人乃訴外人葉美伶（原審卷第
      8 頁），並非被上訴人或曾麗鈺，益證借款人並非被上訴
      人。
    3.上訴人主張被上訴人向其借貸之第3筆款140萬元，被上訴
      人除交付編號3之支票外，另簽有借據1紙；被上訴人固不
      爭執上開借據係其所親簽，惟辯以其書立借據係遭上訴人
      脅迫所致，因其未拿到錢，所以亦未撤銷脅迫之意思表示
      等語。按當事人主張有金錢借貸關係存在，須就其發生所
      須具備之特別要件即金錢之交付及借貸意思表示互相一致
      負舉證之責任，若僅證明有金錢之交付，未證明借貸意思
      表示互相一致者，尚不能認為有金錢借貸關係存在。次按
      消費借貸，為要物契約，須以金錢或其他代替物之交付為
      構成要件，如對於交付之事實有爭執，自應由主張已交付
      之貸與人負舉證責任，此觀民法第474條之規定自明。經
      查，上開借據未有清償日期、清償方式、利息之約定（原
      審卷第9頁），與常情有違，且上訴人迄未證明交付140萬
      元借款之事實及兩造就借貸意思表示互相一致，自難僅憑
      上開借據即認兩造間有該140萬元之借款債權存在。
    4.此外，上訴人復無法就其主張被上訴人係本件借款人之有
      利事實，舉證以實其說，上訴人此部分之主張，尚難遽採
      。
  (三)上訴人未能證明被上訴人係借款人，則其請求被上訴人返還
    借款，自無理由。
五、綜上所述，上訴人主張兩造間就50萬元、40萬元、140 萬元
    存有消費借貸之法律關係，尚難採信。則上訴人依消費借貸
    之法律關係請求被上訴人返還借款 230萬元及自起訴狀繕本
    送達翌日起至清償日止按年息5%計算之利息，為無理由，不
    應准許。是則原審駁回上訴人之起訴及假執行之聲請，於法
    並無不合。上訴意旨仍執陳詞指摘原判決不當，求予廢棄改
    判，為無理由，應予駁回。
六、本件事證已臻明確，兩造其餘攻擊防禦方法，經審酌後，或
    與本件無涉，或與判決結果不生影響，毋庸一一論列。
七、據上論結，本件上訴為無理由，依民事訴訟法第449條第1項
    、第78條，判決如主文。
中　　華　　民　　國　　96　　年　　7 　　月　　4 　　日
                    民事第二庭
                        審判長法　官  吳謙仁
                              法　官  丁蓓蓓
                              法　官  蘇瑞華
正本係照原本作成。
如不服本判決，應於收受送達後20日內向本院提出上訴書狀，其
未表明上訴理由者，應於提出上訴後20日內向本院補提理由書狀
（均須按他造當事人之人數附繕本）上訴時應提出委任律師或具
有律師資格之人之委任狀；委任有律師資格者，另應附具律師資
格證書及釋明委任人與受任人有民事訴訟法第466條之1第1項但
書或第2項（詳附註）所定關係之釋明文書影本。
中　　華　　民　　國　　96　　年　　7 　　月　　5 　　日
　　　　　　　　              書記官  鄭麗兒
附註：
民事訴訟法第466條之1（第1項、第2項）：
對於第二審判決上訴，上訴人應委任律師為訴訟代理人。但上訴
人或其他法定代理人具有律師資格者，不在此限。
上訴人之配偶、三親等內之血親、二親等內之姻親，或上訴人為
法人、中央或地方機關時，其所屬專任人員具有律師資格並經法
院認為適當者，亦得為第三審訴訟代理人。
